臺灣高等法院民事判決　九十一年度家上易字第一號
　　　上　訴　人　行政院國軍退除役官兵輔導委員會台北市榮民服務處
　　　　　　　　　（賀才碩之遺產管理人）
　　　法定代理人　劉艾迪
　　　被上訴人　　甲○○
右當事人間清償借款事件，上訴人對於中華民國九十年九月二十日臺灣臺北地方法院
九十年度家訴字第五二號第一審判決提起上訴，本院判決如左：
    主      文
原判決關於命上訴人給付部分，及除確定部分外之訴訟費用裁判均廢棄。
右廢棄部分，被上訴人在第一審之訴駁回。
第一審（除確定部分外）及第二審訴訟費用由被上訴人負擔。
    事　　實
甲、上訴人方面：
  一、聲明：
    (一)原判決不利於上訴人部分廢棄。
    (二)右廢棄部分，被上訴人在第一審之訴駁回。
    (三)第一審廢棄部分及第二審訴訟費用由被上訴人負擔。
  二、陳述：除與原判決記載相同者，茲引用之外，補陳：
    (一)被繼承人賀才碩為有眷榮民，亡故後在臺尚有配偶梁東方、直系血親卑親屬賀
      克勤、賀克明、賀心怡、賀思遠、賀春樺、賀雅雯、賀鴻祥等法定繼承人，縱
      然該等繼承人均拋棄繼承，亦與臺灣地區與大陸地區人民關係條例第六十八條
      第一項自始即無法定繼承人之規定有異，故上訴人並非被繼承人賀才碩之法定
      遺產管理人，被上訴人以上訴人為對象提起本件訴訟，顯無理由。
    (二)退步縱認上訴人為被繼承人賀才碩之法定遺產管理人，惟依民法第一千一百八
      十一條之規定，上訴人非於同法第一千一百七十九條第一項第三款所定之公示
      催告期間屆滿後不得對被繼承人賀才碩之任何債權人償還債務，且該債務之償
      還亦應由上訴人所保管被繼承人賀才碩之遺產中償還或支付訴訟費用，而非由
      上訴人之財產中償還或支付任何訴訟費用，原審判決之主文載稱：「上訴人應
      給付被上訴人」等語，顯有不當。
  三、證據：援用原審提出之證據。
乙、被上訴人方面：
  一、聲明：上訴駁回。
  二、陳述：除與原判決記載相同者，茲引用之外，補陳：
    (一)上訴人為法定遺產管理人，自應清償被繼承人賀才碩之債務。
    (二)被上訴人於原審起訴時，即主張：「上訴人應以賀才碩之遺產給付伊新臺幣壹
      佰壹拾陸萬柒仟元及自本訴狀繕本送達翌日起算至清償日止按年息百分之五計
      算之利息」，原審判決主文誤植為「被告（上訴人）應給付原告（被上訴人）
      ：：：」，應予更正。
  三、證據：援用原審提出之證據。
    理      由
一、被上訴人起訴主張：賀才碩自七十九年起陸續向伊借款共計一百一十六萬七千元
    （原判決誤載為一百一十六萬元），迄今未還，因賀才碩為退除役官兵並於八十
    九年十月二十九日死亡，其在臺繼承人梁東方、賀克勤、賀克明、賀心始、賀思
    遠、賀春樺、賀雅雯、賀鴻祥均已拋棄繼承，依臺灣地區與大陸地區人民關係條
    例第六十八條第一項規定，上訴人為其法定遺產管理人，自應以賀才碩之遺產清
    償此筆債務，爰基於借貸之法律關係，請求判令上訴人以賀才碩之遺產給付一百
    一十六萬七千元及自原審起訴狀繕本送達翌日起算之法定遲延利息等情（原審判
    決上訴人應給付被上訴人七十二萬三千元及法定利息，駁回被上訴人其餘請求，
    被上訴人敗訴部分並未聲明不服而告確定）。
    上訴人則以：被繼承人賀才碩為有眷榮民，亡故後在臺尚有法定繼承人，縱法定
    繼承人均拋棄繼承，與臺灣地區與大陸地區人民關係條例第六十八條第一項自始
    即無繼承人之規定不同，故伊並非賀才碩之法定遺產管理人；退步縱認伊為被繼
    承人賀才碩之法定遺產管理人，依民法第一千一百八十一條之規定，伊非於同法
　　第一千一百七十九條第一項第三款所定公示催告期間屆滿後，不得對被繼承人賀
　　才碩之任何債權人償還債務，且該債務應由伊所保管被繼承人賀才碩之遺產中償
　　還或支付訴訟費用，非由伊之財產中償還或支付訴訟費用，原審判決伊應給付被
　　上訴人七十二萬三千元及法定利息，顯有不當等語，資為抗辯。
二、本件被上訴人主張賀才碩自七十九年起陸續向其借款迄今未還，惟賀才碩於八十
    九年十月二十九日去世，在台繼承人梁東方、子女賀克勤、賀克明、賀心怡、賀
    思遠、賀春樺、賀雅雯、賀鴻祥等人均已拋棄繼承，經臺灣臺北地方法院准予備
    查在案等情，業據被上訴人於原審提出賀才碩之相驗屍體證明書、戶籍謄本為證
    （原審卷十一、十二頁），並經原審調閱該院九十年度繼字第十、二十八號拋棄
    繼承卷宗查閱明確，且證人即賀才碩之子賀克明到庭結證：「父親有一個姐姐在
    大陸，但是不知道姓名，不知道父親的兄弟在那裡」等語綦詳（原審卷第三八頁
　　），復為上訴人所不爭執，堪認退除役官兵賀才碩死亡後在台並無繼承人，至於
　　大陸地區是否有繼承人尚不明，且事實上亦不可能管理其遺產。
三、按繼承開始時，繼承人之有無不明，而無親屬會議或親屬會議未於一個月內選定
    遺產管理人者，利害關係人得聲請法院選任遺產管理人，民法第一千一百七十八
    條第二項固定有明文；惟退除役官兵死亡而無繼承人，繼承人之有無不明或繼承
    人因故不能管理遺產者，由主管機關管理其遺產，此為臺灣地區與大陸地區人民
　　關係條例（下簡稱兩岸關係條例）第六十八條第一項所明定；行政院國軍退除役
　　官兵輔導委員會並依同條第三項規定，於八十二年一月二十日（八二）輔壹字第
　　００四七八號令頒「退除役官兵死亡無人繼承遺產管理辦法」，依該辦法第四條
　　規定：「亡故退除役官兵遺產，由行政院國軍退除役官兵輔導委員會所屬安置機
　　構為遺產管理人；亡故退除役官兵未安置者，以其住所地退除役官兵服務機構為
　　遺產管理人」等語，是故於兩岸關係條例施行後，被繼承人如為退除役官兵，無
　　繼承人、繼承人不明或繼承人因故不能管理遺產者，應依上開規定，以各該機構
　　為法定之遺產管理人，法院不得再依前述民法規定另行選任遺產管理人，最高法
　　院八十八年度台抗字第四五五號裁定明揭此旨。準此，被繼承人賀才碩為退除役
　　官兵，係非經行政院國軍退除役官兵輔導委員會所屬安置機構安置之榮民，具有
　　繼承人不明或繼承人因故不能管理遺產之情形，故賀才碩之遺產應由其住所地之
　　退除役官兵服務機構（即上訴人）為法定遺產管理人甚明。上訴人仍執詞否認其
　　為賀才碩之法定遺產管理人云云，殊非可採。
四、依照民法第一千一百七十九條第一項第三款規定，遺產管理人應聲請法院依公示
    催告程序，公告命被繼承人之債權人於限定期間內報告債權；又依同法第一千一
    百八十一條規定，非於上項公告期間後，債權人不得請求清償債權，此規定旨趣
    在於：被繼承人若有多數債權人，應按債權比例分配被繼承人之財產，為免遺產
    管理人先清償某些債權，影響其他債權人之權益，因而規定遺產管理人於公示催
    告期間內不得對被繼承人之任何債權人償還債務。若債權人未依上開法定程序行
    使其權利，竟於公示催告程序所定期間屆滿前，遽行訴求遺產管理人給付，自有
    未合，最高法院六十八年台上字第二六八六號判例亦足供參照。查上訴人雖為退
    除役官兵賀才碩之法定遺產管理人，惟迄今尚未聲請法院依公示催告程序限定賀
    才碩之債權人報明債權之期間，則依民法第一千一百八十一條規定，上訴人尚不
　　得清償債權。從而，本件被上訴人提起本訴請求上訴人給付，即於法不合，應予
　　駁回。
五、綜上所述，上訴人為退除役官兵賀才碩之法定遺產管理人，惟被上訴人於上訴人
    向法院聲請公示催告程序限定賀才碩之債權人報明債權之期間屆滿前，即本於借
    貸之法律關係，遽行請求上訴人以賀才碩之遺產返還借款七十二萬三千元及自原
    審起訴狀繕本送達習起算之法定遲延利息，為無理由，不應准許。原審就此部分
    判命上訴人給付，容有違誤，上訴意旨指摘原判決此部分不當，為有理由，爰由
    本院就此部分廢棄改判如主文第二項所示。
六、本件被上訴人於公示催告期間屆滿前，尚不得請求上訴人清償債權之結論已臻明
    確，則賀才碩積欠被上訴人之借款金額為多少，即與結論不生影響，爰不再予論
    述。
七、據上論結：本件上訴為有理由，依民事訴訟法第四百五十條、第七十八條，判決
    如主文。
中　　　華　　　民　　　國　　九十一　　年　　　三　　　月　　  六  　　日
                                    民事第四庭
　　　　　　　　　　　　　　　　　　　　審判長法　官　李　瓊　蔭
　　　　　　　　　　　　　　　　　　　　　　　法　官　張 　　 蘭
　　　　　　　　　　　　　　　　　　　　　　　法　官　林　金　吾
右正本係照原本作成。
不得上訴。
中　　　華　　　民　　　國　　九十一　　年　　　三　　　月　　  六  　　日
　　　　　　　　　　　　　　　　　　　        書記官　張　淑　芳
